臺灣高等法院民事判決　　　　　　　　 99年度重上字第660號
上　訴　人　王陳艷昇
訴訟代理人　賴重堯律師
被　上訴人　蔡永存
　　　　　　蔡徐文玉
　　　　　　蔡藍德兼蔡郁瑩、.
　　　　　　蔡郁君
共　　　同
訴訟代理人　陳憲鑑律師
上列當事人間請求履行契約等事件，上訴人對於中華民國99年9
月7日臺灣臺北地方法院98年度重訴字第326號第一審判決提起上
訴，經本院於100年5月17日言詞辯論終結，判決如下：
    主       文
原判決關於准就移轉所有權應有部分假執行之宣告暨訴訟費用之
裁判均廢棄。
上開廢棄部分，被上訴人在第一審之假執行聲請駁回。
其餘上訴駁回。
原判決主文第三項應更正為「上訴人應將其所有坐落台北市○○
段○○段三七四地號土地，所有權應有部分萬分之三三六移轉登
記給被上訴人蔡藍德，應有部分萬分之六六移轉登記給被上訴人
蔡郁君」。
第一、二審訴訟費用由上訴人負擔。
    事實及理由
一、按訴訟繫屬中，為訴訟標的之法律關係，雖移轉於第三人，
    於訴訟無影響，但第三人如經兩造同意，得聲請代當事人承
    當訴訟，民事訴訟法第254條第1項定有明文。本件原被上訴
    人蔡郁瑩、蔡郁慧於原審判決後將其權利讓與被上訴人蔡藍
    德，有轉讓書在卷可稽（見本院卷第36頁），復為被上訴人
    所不爭執。被上訴人蔡藍德於經兩造同意聲請承當原被上訴
    人蔡郁瑩、蔡郁慧之訴訟，核符前開規定，合先敘明。
二、本訴部分：
（一）上訴人主張：上訴人於民國92年6月9日與被上訴人及訴外
      人陳翁淑絹等簽訂「房屋合建契約書」（下稱系爭契約書
      ），由三方共同提供如附件一所示「土地持分明細表」之
      土地（下稱系爭土地），出資興建地上14層，地下二層鋼
      筋混凝土造之「富邑住商綜合大樓」（下稱系爭大樓）。
      系爭契約書第3條之約定「甲、乙、丙（即兩造及陳翁淑
      絹）三方全部可興建面積（除三方相互約定之找補外），
      依可建總面積以各所有土地面積按總基地面積之比率計算
      分配【其計算式：總可興建面積X（各人持有土地面積X總
      開發基地面積）=分配面積】。系爭大樓後於95年1月間完
      工，兩造與陳翁淑絹分別登記為系爭大樓之房屋所有權人
      。被上訴人實際受分配面積逾其應受分配面積高達12.48
      坪，依系爭大樓第十樓三戶之平均價格每坪新臺幣（下同
      ）249,333元計算，共計應找補上訴人3,111,675元，按被
      上訴人內部分擔比例計算，被上訴人蔡永存應給付上訴人
      1,236,579元、被上訴人蔡徐文玉應給付上訴人1,238,446
      元、被上訴人蔡藍德應給付上訴人509,692元、被上訴人
      蔡郁君應給付上訴人124,467元。另上訴人尚未將系爭大
      樓之基地即台北市○○段○○段374 地號土地（下稱系爭
      第374地土地）所有權之應有部分移轉登記給被上訴人蔡
      藍德及蔡郁君，該二人於上訴人辦理移轉登記同時，即有
      給付前開找補價金義務。為此，訴請(1)被上訴人蔡永存應
      給付上訴人6,285,225元；(2)被上訴人蔡徐文玉應給付上
      訴人6,294,714元；(3)被上訴人蔡藍德於上訴人將其所有
      系爭第374號土地所有權應有部分336/10000移轉登記予蔡
      藍德所有同時，蔡藍德應給付上訴人2,590,637元；(4)被
      上訴人蔡郁君於上訴人將其所有系爭第374號土地所有權
      應有部分66/10000移轉登記予蔡郁君所有之同時，蔡郁君
      應給付上訴人632,634元。(5)被上訴人均應給付自起訴狀
      繕本送達翌日起至清償日止，以上開金額為基礎及按週年
      利率5%計算之利息；(6)願供擔保，請准宣告假執行。原審
      為上訴人全部敗訴判決（原判決已於理由中載明駁回上訴
      人假執行之聲請，惟漏未於主文中諭知，為顯然錯誤），
      上訴人提起上訴，聲明求為判決：(1)原判決關於駁回後開
      第二項部分廢棄；(2)被上訴人蔡永存應給付上訴人1,236,
      579元；(3)被上訴人蔡徐文玉應給付上訴人1,238,446元；
      (4)被上訴人蔡藍德於上訴人將系爭第374號土地所有權應
      有部分336/10000移轉登記予蔡藍德所有同時，應給付上
      訴人509,692元；(5)被上訴人蔡郁君於上訴人將系爭第374
      號土地所有權應有部分66/1000 0所有權移轉登記予蔡郁
      君所有之同時，應給付上訴人124,467元；(6)被上訴人應
      自98年6月17日起至前開給付清償日止，給付各依前開給
      付金額按週年利率5%計算之利息；(7)願供擔保請准宣告假
      執行。
（二）被上訴人則以：兩造及訴外人陳翁淑絹簽署系爭契約書之
      前，上訴人之配偶王聰明、被上訴人藍善德及訴外人陳翁
      淑絹之配偶陳金寶分別代表上訴人、被上訴人及陳翁淑絹
      於92年3月8日簽署「分屋確定協議書」（下稱系爭協議書
      ）及於同年月11日再就系爭協議書之細節，就1樓與7樓至
      10樓之樓層比例及補充簽署協議（下稱補充協議），系爭
      協議書及補充協議係就三方約定所分配之樓層之後，依據
      所分配之建物所在樓層、是否面臨馬路等，計算三方因分
      配而取得建物價值，再以三方所有系爭土地持分比例為依
      據，計算三方如依土地持分比例取得建物之價值，以兩者
      之差距計算彼此找補之金額，結論為「故應由陳直接轉帳
      給付蔡226.23萬，另給付王10.26萬元」等語，因此被上
      訴人並無分得面積坪數逾應分得面積之情形。另三方於92
      年3月26日簽署「長沙街合建契約書」，其中第9條第5項
      約定「本契約之附件視為契約之一部份，與本合約具同效
      力，甲乙丙三方應共同遵守」，第2款附件二亦載明「分
      屋原則、價位及起造人名冊」。事後所簽署之系爭契約書
      ，係依系爭協議書、補充協議及長沙街合建契約書之約定
      而為，上訴人自不得否認。縱以建物之實際登記面積計算
      ，被上訴人依前開約定方法應分得的樓層總價值為11541.
      14萬元，實際分得11318.3萬元，亦尚不足222.84萬元，
      自無對上訴人找補之問題等語，資為抗辯。其對上訴人上
      訴之答辯聲明，求為判決：駁回上訴，如受不利判決願供
      擔保請免為假執行之宣告。
三、反訴部分：
（一）被上訴人蔡藍德（含蔡郁瑩、蔡郁慧部分）及蔡郁君主張
      ：依據系爭契約書第3條第4款約定「土地部份︰本合建基
      地於建造執照主管機關核給，俟建築完成，信託目的完成
      ，土地分配依照三方實際分得建物面積比例分配應得土地
      登記，如有產生土地增值稅均各自負擔。」然系爭大樓建
      築完成並依約分得該建物之各樓層後，被上訴人取得建物
      之基地持分不足，上訴人依約有將其所有系爭第374地號
      土地之應有部分336/10000移轉登記給被上訴人蔡藍德、
      66/10000移轉登記給被上訴人蔡郁君之義務，惟經多次請
      求，上訴人卻以建物分配不合理為由拒絕，為此反訴訴請
      上訴人辦理前開應有部分之所有權移轉登記，並陳明願供
      擔保請准宣告假執行等語。原審為上訴人敗訴判決，對上
      訴人之上訴，其答辯聲明求為判決：駁回上訴。
（二）上訴人則以：被上訴人依約找補上訴人3,111,675元未清
      償，在被上訴人履行前，上訴人得行使同時履行抗辯，被
      上訴人自不得遽請求上訴人辦理移轉系爭第374號土地應
      有部分之所有權移轉登記等語，資為抗辯。上訴人對原審
      所為敗訴判決不服，提起上訴，其上訴聲明求為判決：(1)
      原判決廢棄；(2)被上訴人在第一審反訴暨其假執行之聲請
      均駁回。
四、以下為兩造不爭執之事實，應可信為真實：
（一）兩造與訴外人陳翁淑絹共有如附件一所示之土地，應有部
      分如該附件「權利範圍」所示。
（二）被上訴人蔡藍德與上訴人之夫王聰明、陳翁淑娟之夫陳金
      寶三人就前開土地之開發合建事宜進行商議，於92年3月8
      日在洪明福代書事務所簽署「分屋確定協議書」（即系爭
      協議書），載明三方經抽簽達成分屋協議如下：3、9、11
      、6、10、13樓分歸王聰明，4、8、12樓分歸蔡藍德、5、
      7、14樓分歸陳金寶。
（三）被上訴人蔡藍德與上訴人之夫王聰明、陳翁淑娟之夫陳金
      寶三人另於同年月11日再就系爭協議書之細節，就一樓與
      七樓至十樓之樓層比例及補充簽署補充協議（即補充協議
      ），約定：
    (1)合建後大樓1樓分歸王家，陳家所得坪數由王家提供中樓
      層（7-10F）以均價X2.5倍交換中樓層，蔡家以均價X2.75
      倍交換中樓層。
    (2)2樓暫行登記於王家，王如連同1、2樓出售時，2F所得價
      歸陳蔡所有，2F王家所有部分，陳家及蔡家應以中樓層房
      屋同值返還王先生。
    (3)銀行申請營建融資，三方同意提供信託。
    (4)協議書成立時，起造人名義應確定。
    (5)合建案進行時，如重大決策，如未能全數達成一致意見，
      以陳、王、蔡三人投票多數決，土地所有人與起造人無決
      策權，但任何決策皆不能以損害另方權益目的為之。
   (6)就三方分得價值計算結果：
   1樓樓層面積為94.54坪，如依據土地應有部分比例分配，
     王家可分配1樓樓層建物46.422坪，陳家及蔡家各分得24.0
     59坪。蔡家以1樓可獲分配面積總數換王家7至10樓分配面
     積為66.162坪，價值1660萬元，陳家以1樓可獲分配面積總
     數換王家7樓至10樓分配面積60.148坪，價值1509萬元。系
     爭大樓2樓部分，面積為118.34坪，依土地應有部分比例分
     配，王家應分得58.108坪，陳家與蔡家各分得30.116坪，
     二樓樓層總價為3028.73萬元，平均每坪單價為25.593萬元
     ，全部登記給王家，陳家與蔡家可獲分配之價額各應增加
     770.75萬元。經核計1+2樓部分，蔡家可增加2430.75萬元
     ，陳家可增加2279.75萬元。
   系爭大樓3-14樓之總價為33376.55萬元，其中3樓2856.18
      萬元，4樓2728.1萬元，5樓2873.07萬元，6樓2896.36萬
      元，7樓2908.04萬元，8樓2919.57萬元，9樓2926.05萬元
      ，10樓2932.35萬元，11樓2916.07萬元，12樓2745.56萬
      元，13樓2357.4萬元，14樓2317.8萬元以三家土地應有部
      分比例分配，王家土地之應有部分229/446，應分得16388
      .93萬元，預計分得16884.41萬元，多分得495.48萬元，
      蔡家應分得8493.81萬元，預計分得8393.23萬元，不足10
      0.58萬元；陳家應分得8493.81萬元，預計分得8098.91萬
      元，不足394.9萬元。
   三方另協議額外補貼：王家對陳家補貼4坪，每坪按25.09
     萬元計算，應補貼100.3 6萬元，陳家對蔡家補貼25坪，每
     坪25.09萬元，應補貼627.25萬元。
   王家將分得10樓全部與蔡家應分得1樓部分交換，將9樓A、
     C兩戶與陳家應分得之1樓部分交換。
   蔡家1、2樓應受分配金額2430.75萬元、3至14樓分屋差額
     100.58萬元及受補貼627.25萬元，合計為3158.58萬元，扣
     除換得10樓全部價值2932.35萬元後，餘額為226.23萬元，
     應由陳家給付。
   陳家1、2樓應受分配金額2279.75萬元、3至14樓分屋差額
     393.88萬元及受補貼100.36萬元，扣除補貼蔡家627.25萬
     元及換得9樓A、C戶價值2383.65萬元後，分配逾應分得價
     值236.91萬元，該款項應還給付蔡家226.23萬元、給付王
     家10.68萬元。
（四）被上訴人蔡藍德與上訴人之夫王聰明、陳翁淑娟之夫陳金
      寶三人於92年3月26日簽署「長沙街合建契約書」，約定
      合建共同開發如附件一所示土地，並約定「起造人名冊樓
      層」及每戶單價、坪數及總價，將前開系爭協議及補充協
      議均列為契約一部。
（五）兩造及訴外人陳翁淑娟於92年6月9日簽訂「房屋合建契約
      書」（即系爭契約書），並經公證人公證。契約書第3條
      第1項約定：「甲乙丙（即兩造及陳翁淑絹）三方全部可
      興建面積（除三方相互約定之找補外），依可建總面積以
      各所有土地面積按總基地面積之比率計算分配（計算式：
      總可興建面積X（各人持有土地面積＊總開發基地面積）=
      分配面積）」
      ，並附內容與前開「起造人名冊樓層」相同之「起造人分
      配樓層表」。
五、茲說明兩造間之爭點及本院之判斷如下：
（一）被上訴人蔡藍德與訴外人王聰明、陳金寶所簽署之系爭協
      議書、補充協議及長沙街合建契約書附件所確立之每層每
      戶每坪單價，對兩造是否有拘束力？前開約定，是否王聰
      明、陳金寶於97年11月30日提出「聲明書」或因兩造於92
      年6月9日簽定系爭契約書而失其效力？
 （1）上訴人主張：兩造既於92年6月9日簽署系爭契約，所有權
      利關係均應依該契約約定內容為準，契約簽定前非由當事
      人所為商議對當事人並不生效力等語；被上訴人則陳稱：
      系爭契約係經由被上訴人蔡藍德與訴外人王聰明、陳金寶
      三人各代理蔡家、王家及陳家三方不斷搓商而成，且其內
      容均係依系爭協議書、補充協議及長沙街合建契約書之約
      定而為，兩造自應受該約定之拘束等語。
 （2）按代理人雖未以本人名義或明示以本人名義為法律行為，
      惟實際上有代理本人之意思，且為相對人所明知或可得而
      知者，仍應對本人發生代理之效力。本件系爭協議書與補
      充協議之簽定人雖為被上訴人蔡藍德及訴外人陳金寶、王
      聰明，上訴人與其餘被上訴人以及陳翁淑絹並未簽名其上
      ，惟證人王聰明於原審證稱：「（問：提示反證十五、十
      六，證人是否與陳金寶、蔡藍德等人簽署此份文書？）是
      ，」、「（問：證人是否為土地所有人？抑或代表土地所
      有權人何人簽署上開文書？）不是，我是代表原告（按即
      上訴人）」、「（問：陳金寶、蔡藍德等人是否為地主？
      抑或代表地主簽署該份文書？）陳金寶也不是地主，他應
      該是代表他太太，蔡藍德是否是地主我不知道，大部分是
      蔡藍德到，有部分是他父親來談。」等語（見原審卷(二)第
      84-85頁），證人陳翁淑絹於原審證稱：「（問：關於陳
      家、蔡家及王家合資興建富邑大樓，證人是否實際參與協
      商過程？抑或由陳金寶參與？）我沒有參與，都是我先生
      （即陳金寶）參與」、「（問：公證書的起造人分配樓層
      表，證人有無參與？）我都沒有參加，都是我先生陳金寶
      才知道」等語（見原審卷(二)第230-231頁），證人即代書
      洪明福於原審證稱：「（問：證人是否曾經經手台北市○
      ○區○○段374、375、378、379地號土地之興建案？）有
      。從頭到尾都是我整合的」、「（問：在參與的過程中，
      代表地主出來協商的有哪幾位？）陳金寶、王聰明、蔡藍
      德」、「（問：其他地主你有無接觸？）只有三個代表在
      講而已，但是公證時全體地主都有出面」等語（見原審卷
      (二)第92-93頁），再參以前揭兩造不爭執事項所載，陳、
      王、蔡三人約定系爭合建案之處理惟其等三人有決策權，
      土地所有人與起造人均無決策權等情，足見系爭合建案確
      係由王聰明代理上訴人、陳金寶代理訴外人陳翁淑絹，被
      上訴人蔡藍德代理其餘被上訴人，共同參與合建事宜之商
      議，至系爭合約簽定時始以兩造名義為之，應係實情，則
      王聰明、陳金寶及被上訴人蔡藍德等三人，雖未以本人名
      義或明示以本人名義為法律行為，實際上有代理本人之意
      思及行為，並為彼此、兩造及訴外人陳翁淑娟所明知，且
      嗣後兩造關於樓層分配、每層每戶每坪單價計算等，均採
      用前開約定內容，可見王聰明、陳金寶及蔡藍德三人所為
      系爭協議、補充協議及長沙街合建契約之簽定，係以各自
      代理兩造及訴外人陳翁淑娟所為，對兩造應生代理效力，
      即兩造均應受系爭協議書、補充協議及長沙街合建契約所
      約定每坪單價表之拘束。上訴人抗辯其並未具名於系爭協
      議書與補充協議之上，及訴外人王聰明、陳金寶亦非系爭
      土地之所有權人，故前開協議，對兩造不生效力等語，並
      無可取。
 （3）次按當事人就契約所為多項協議內容，除就同一事項先後
      為不同之協議，可認為當事人有意以後協議取代前協議內
      容外，就其餘事項所為協議縱未載入最後所訂之書面，以
      其情狀可認為當事人合意之一部時，對全體當事人仍有效
      力。本件兩造與訴外人陳翁淑絹固於系爭協議書、補充協
      議及長沙街合建契約書後，於92年6月9日共同簽訂系爭契
      約書，然系爭契約書，僅於契約書上約定「分配以戶為單
      位，坪數若有差額，三方同意依價金相互找補，於產權登
      記完成，分戶貸款撥款時結算給付」等語，對於各樓層每
      戶之每坪單價、上訴人以中樓層和被上訴人及陳翁淑絹應
      分得一樓交換之建坪價值換算比例及除此之外是否另有代
      補等重要事項，全未約定。按該等事項係合建分配之重大
      事項，當事人於訂約前曾詳細協議，足以證之，斷無棄置
      未重行約定，即簽訂契約之理，衡情應係有意維持前開協
      議內容，蓋一般大樓地面層之價值遠高於其他樓層，此為
      眾所周知事實，苟非有一定之交換基準，被上訴人與陳家
      豈會同意將1樓全部分給上訴人？況陳金寶嗣後於98年10
      月8日寄發存證信函給被上訴人蔡藍德時，亦基於前開協
      議內容對被上訴人主張權利，指稱「實際分屋時，我方（
      按指陳家）補貼貴方（按指被上訴人）25坪，則依合建原
      則，此25坪之建物工程款應由貴方負擔」等語（台北法院
      郵局第00630號，見本院卷第228頁），主張依補充協議約
      定找補之權利義務，亦承認前開協議之效力。證人即上訴
      人之配偶王聰明於原審雖證稱「合建應該是要以土地持分
      來分，分屋確定協議書（即系爭協議）9樓、10樓應該是
      分配給王家，但是卻沒有分給我」、「根本就沒有分」，
      然如事前三方並未就樓層分配及價值交換達成協議，上訴
      人取得交易價值較高之1樓，何以未另作約定？所證應非
      實情，尚不足採。證人即擬定系爭契約之代書洪明福於原
      審雖證稱：「分屋確定協議書只是起造人的代表」、「（
      問：如果反證15、16僅是建築起造人的約定，為何其上亦
      有換樓層及找補的約定？）因為這就是遊戲規則，最後還
      是要回歸到公證書的約定」、「（問：上面表格內，萬/
      坪是否代表單價？）這是簡單的數學」、「簽署原證一（
      即系爭契約書）是如何約定找補？）我不予置評，他們自
      行約定」等語（見原審卷(二)第92-93頁），就樓層交換及
      找補部分，固證稱「要回歸到公證書（即系爭契約書）的
      約定」等語，惟系爭契約書並未就樓層交換基準及找補為
      具體約定，業如前述，依據系爭契約之約定，顯不能解決
      爭議，至所證其他情節，經核亦不足證明兩造有以後協議
      排斥前協議而取代之意，自難據而採為上訴人有利認定之
      依據。
 （4）又王聰明及陳金寶二人雖於97年11月30日出具聲明書，宣
      告作廢前開92年3月11日之補充協議等語（見原審卷(一)第
      267 -268頁）。惟查：前開協議既係三方共同簽定，聲明
      作廢自應由三方共同為之，始生效力，王聰明及陳金寶二
      人並無片面聲明作廢之權利，所為聲明自不生作廢協議之
      效力，要屬當然。
 （5）上訴人復主張系爭協議書與補充協議以及上開關於系爭大
      樓每層每戶每坪單價之議定，本為三方欲委任元家建設股
      份有限公司（下稱元家建設公司）興建大樓，前開長沙街
      合建契約書，均係由元家建設公司之副總經理洪明福草擬
      ，之後因故未能成功，故協議失效等語，並舉系爭協議書
      與補充協議均蓋有「元家建設股份有限公司騎縫章」為據
      。惟按系爭協議書與補充協議其上雖蓋用「元家建設股份
      有限公司騎縫章」，然系爭補充協議最後一頁載稱「參方
      同意以此章為騎縫章」，足見三方同意蓋用上開印文於系
      爭協議書及補充協議，僅止於作為騎縫章使用而已，尚難
      據而作為認定該等協議是否失效判斷之依據。又系爭協議
      與補充協議之約定內容均為地主間如何分配房屋及找補之
      問題。業如前述（詳見不爭執事實(二)至(四)所載），與元家
      建設公司無涉，而元家建設公司並非長沙街合建契約之當
      事人，該契約係由蔡藍德、陳金寶及王聰明三方共同簽立
      ，指明係三方共同出資合作興建大樓，並就興建相關費用
      、土地、建築融資及信託事宜為約定，亦與元家建設公司
      無關，苟前開協議契約確係為委由元家建設公司興建大樓
      ，豈有未就委任意旨、對象、建商報酬或係分得何建物等
      事項約定之理？上訴人之前開主張即難謂有據，並無可取
      。
（二）上訴人主張依系爭契約書第3條、第8條規定，被上訴人應
      負價金3,111,675元之找補義務，是否有據？
 （1）系爭契約第3條第1項約定：「甲乙丙（即兩造及陳翁淑絹
      ）三方全部可興建面積（除三方相互約定之找補外），依
      可建總面積以各所有土地面積按總基地面積之比率計算分
      配（計算式：總可興建面積X（各人持有土地面積＊總開
      發基地面積）=分配面積）」等語，惟兩造及陳翁淑絹於
      簽定系爭契約書前，業已就系爭大樓各樓層之每戶每坪單
      價、上訴人以預計分得之10樓全部交換被上訴人應分得之
      1樓部分、以預計分得9樓A、C戶交換陳家應分得之1樓部
      分，交換之計算比例及全部價值估後之找補等事項達成協
      議，此等協議，即屬前開所稱「三方相互約定之找補」之
      約定，自應優先適用。
 （2）依據系爭協議書與補充協議之計算結果，陳家應補貼被上
      訴人226.23萬元，應補貼上訴人10.68萬元，業如前述（
      見不爭執事實(三)之(6)所載），被上訴人並不負價金找補義
      務。
 （3）又系爭補充協議雖載稱：「本數據為前置作業，以地政機
      關完成數據為主」等語，惟按系爭大樓之每坪單價、樓層
      互換之比例及補貼等事項，並非地政機關職權，補充協議
      成立時無法確定而須由地政機關確定者僅為建物登記面積
      而已，是以所謂地政機關完成數據，應係指系爭大樓興建
      後由地政機關所為建物面積之登記數據，應甚明確。本件
      兩造經本院100年3月7日協同以地政機關登記之建物面積
      為基準，整理系爭建物之各樓層價值如附件二所示：
   1、2至14樓總值為363,185,130元，以三家土地面積之比例，
      計算三家可分得樓層之價值即：上訴人土地之應有部分22
      9/446，應分得價值為為178,335,299元，被上訴人與陳家
      之土地應有部分均各為227/892，應各分得92,424,915元
      ，上訴人預計分得2、3、6、9、10、11及13樓，合計總值
      為198,592,060元（比應分得部分，多出20,256,761元）
      ，陳家預計分得5、7及14樓，合計總值為80,786,710元（
      比應分得部分，不足11,638,205元），被上訴人預計分得
      4、8及12樓，合計總值為83,806,360元（比應分得部分，
      不足8,618,555元）。
   2、系爭大樓1樓部分，依照三方協議上訴人應分得153,26 平
      方公尺，陳家及被上訴人各應分得79.43平方公尺，換算
      為24.02坪，陳家部分依所換9樓A戶及C戶之平均單價2.5
      倍計算，其應分得價值為15,282,725元，而被上訴人依所
      換10樓平均單價2.75倍計算，其應分得價值為16,469,673
      元。
   3、依前開協議所確定之計算方式，被上訴人受分配之價值，
      尚不足2,031,428元。【計算式如下：8,618,555元（2-14
      樓分屋差額）+16,469,673元（1樓增加部分）+6,272,500
      元（找補）-29,329,300元（交換取得10樓之總價）=2,03
      1,428元】
   4、本件縱依地政機關實際登記建物面積為基準，依前開三方
      協議計算結果，被上訴人所受分配建物之價值仍有不足，
      其對上訴人自不負價金找補義務。
 （4）綜上所述，上訴人主張依系爭契約書第3條、第8條規定，
      被上訴人應負價金3,111,675元之找補義務，於法無據。
（三）被上訴人主張其將土地所有權移轉登記給被上訴人之義務
      ，在被上訴人未以價金找補前，得行使同時履行抗辯，是
      否有據？
 （1）被上訴人主張：系爭契約書第3條第4款約定：「土地部份
      ︰本合建基地於建造執照主管機關核給，俟建築完成，信
      託目的完成，土地分配依照三方實際分得建物面積比例分
      配應得土地登記，如有產生土地增值稅均各自負擔」，系
      爭大樓建築完成並依約分得該建物之各樓層後，依據被上
      訴人取得的建物權狀所示，被上訴人蔡藍德（包含蔡郁瑩
      、蔡郁慧部分）及蔡郁君取得建物之基地持分不足，上訴
      人自有將其所有之系爭土地其中系爭第374地號土地之應
      有部分336/10000所有權移轉登記給被上訴人蔡藍德、66/
      10000所有權移轉登記給被上訴人蔡郁君之義務，上訴人
      以被上訴人未給付找補金為由拒絕，並無理由等語。上訴
      人對其有前開應有部分移轉登記給被上訴人之義務，並不
      爭執，僅以被上訴人尚未找補價金前得行使同時履行抗辯
      拒絕之。
 （2）經查：上訴人對被上訴人並無其所指之價金找補請求權存
      在，業如前述，則其主張得行使同時履行抗辯拒絕辦理前
      開應有部分之移轉登記，於法自有不合。被上訴人請求上
      訴人依系爭契約辦理土地應有部移轉登記，於法有據。
六、綜上所述，上訴人請求被上訴人蔡永存、蔡徐文玉、蔡藍德
    及蔡郁君應分別找補1,236,579元、1,238,446元、509,692
    元及124,467元及其法定遲利息，於法無據；被上訴人蔡藍
    德、蔡郁君反訴請求上訴人人應將系爭第374地號土地之應
    有部分336/10000移轉登記給被上訴人蔡藍德、66/10000移
    轉登記給被上訴人蔡郁君，於法有據。原審為上訴人全部敗
    訴判決及容認被上訴人反訴請求之判決，並無不合。上訴意
    旨指摘原判決此部分不當，求予廢棄改判，為無理由，應予
    駁回。惟被上訴人請求上訴人就系爭第374地號土地之應有
    部分辦理所有權移轉登記，旨在命上訴人為一定之意思表示
    ，依強制執行法第130條第1項規定，待判決確定後，視為自
    判決確定時已為意思表示，此類請求自無宣告假執行之餘地
    ，被上訴人就反訴請求所為假執行之聲請，於法尚有未合，
    原審誤為容許之判決，尚有未洽，上訴意旨指摘此部分判決
    不當，其理由雖未指摘及此，仍應認有理由，爰予以廢棄改
    判如主文第二項所示。末按，原被上訴人蔡郁瑩、蔡郁慧於
    原審判決後將其權利讓與被上訴人蔡藍德，並經被上訴人蔡
    藍德承當訴訟，業如前述，原判決主文第三項應予更正如本
    判決主文第四項所示。
七、據上論結，本件上訴為一部有理由、一部無理由。依民事訴
    訟法第449條第1項、第450條、第79條，判決如主文。
中    華    民    國    100   年     5    月    31    日
                     民事第九庭
                         審判長法  官  黃熙嫣
                               法  官  陳玉完
                               法  官  李國增
正本係照原本作成。
如不服本判決，應於收受送達後20日內向本院提出上訴書狀，其
未表明上訴理由者，應於提出上訴後20日內向本院補提理由書狀
（均須按他造當事人之人數附繕本）上訴時應提出委任律師或具
有律師資格之人之委任狀；委任有律師資格者，另應附具律師資
格證書及釋明委任人與受任人有民事訴訟法第466條之1第1項但
書或第2項（詳附註）所定關係之釋明文書影本。如委任律師提
起上訴者，應一併繳納上訴審裁判費。
中    華    民    國   100    年    6     月    1     日
                              書記官  李佳樺
附註：
民事訴訟法第466條之1（第1項、第2項）：
對於第二審判決上訴，上訴人應委任律師為訴訟代理人。但上訴
人或其他法定代理人具有律師資格者，不在此限。
上訴人之配偶、三親等內之血親、二親等內之姻親，或上訴人為
法人、中央或地方機關時，其所屬專任人員具有律師資格並經法
院認為適當者，亦得為第三審訴訟代理人。
┌─────────────────────────────────┐
│附件一：土地所有權人土地持分明細表                                │
├────┬────────────────────────────┤
│土地所有│土地明細（地段均為台北市○○區○○段2小段）             │
│權人    │                                                        │
├────┼────────────────────────────┤
│王陳豔昇│1、378地號、200平方公尺、權利範圍全部。                 │
│        │2、379地號、19平方公尺、權利範圍全部。                  │
├────┼────────────────────────────┤
│陳翁淑娟│1、374地號、20平方公尺、權利範圍1/2。                   │
│        │2、375地號、207平方公尺、權利範圍1/2。                  │
├────┼────────────────────────────┤
│蔡徐文玉│1、374地號、20平方公尺、權利範圍1/2。                   │
│        │2、375地號、207平方公尺、權利範圍170/1000。             │
├────┼────────────────────────────┤
│蔡永存  │375地號、207平方公尺、權利範圍218/1000。                │
├────┼────────────────────────────┤
│蔡藍德  │375地號、207平方公尺、權利範圍46/1000。                 │
├────┼────────────────────────────┤
│蔡郁瑩  │375地號、207平方公尺、權利範圍22/1000。                 │
├────┼────────────────────────────┤
│蔡郁慧  │375地號、207平方公尺、權利範圍22/1000。                 │
├────┼────────────────────────────┤
│蔡郁君  │375地號、207平方公尺、權利範圍22/1000。                 │
└────┴────────────────────────────┘
┌─────────────────────────────────┐
│附件二：台北市○○街88號                                          │
├──┬──────────────────────────────┤
│1樓 │上訴人（王家）應分得153.26平方公尺，（陳家）應及被上訴人（蔡│
│    │家）各應分得79.43平方公尺，換算為24.02坪，（陳家）部分依所換│
│    │9樓A、C兩戶之平均單價2.5倍計算，應分得價值為15,282,725元，而│
│    │被上訴人（蔡家）依所換10樓之平均單價2.75倍計算，應分得價值為│
│    │16,469,673元。                                              │
├──┼───────┬───────┬───────┬──────┤
│2樓 │(A) 52.16坪   │(B) 66.72坪   │              │總計        │
│    │   $14,083,200│   $16,346,400│              │$30,429,600 │
├──┼───────┼───────┼───────┼──────┤
│3樓 │(A) 52.74坪   │(B) 23.08坪   │(C) 40.55坪   │總計        │
│    │   $13,237,740│   $5,331,480 │   $9,975,300 │$28,544,520 │
├──┼───────┼───────┼───────┼──────┤
│4樓 │(A) 52.74坪   │(B) 73.08坪   │(C) 40.55坪   │總計        │                                      │
│    │   $12,657,600│   $5,077,600 │   $9,529,250 │$27,264,450 │
├──┼───────┼───────┼───────┼──────┤
│5樓 │(A) 52.74坪   │(B) 23.08坪   │(C) 40.55坪   │總計        │
│    │   $13,343,220│   $5,354,560 │   $10,015,850│$28,713,630 │
├──┼───────┼───────┼───────┼──────┤
│6樓 │(A) 52.78坪   │(B) 23.08坪   │(C) 40.6坪    │總計        │
│    │   $13,458,900│   $5,400,720 │   $10,109,400│$28,969,020 │
├──┼───────┼───────┼───────┼──────┤
│7樓 │(A) 52.78坪   │(B) 23.08坪   │(C) 40.6坪    │總計        │
│    │   $13,511,680│   $5,423,800 │   $10,150,000│$29,085,480 │
├──┼───────┼───────┼───────┼──────┤
│8樓 │(A) 52.79坪   │(B) 23.08坪   │(C) 40.6坪    │總計        │
│    │   $13,567,030│   $5,446,880 │   $10,190,600│$29,204,510 │
├──┼───────┼───────┼───────┼──────┤
│9樓 │(A) 52.78坪   │(B) 23.08坪   │(C) 40.6坪    │總計        │
│    │   $13,564,460│   $5,469,960 │   $10,231,200│$29,265,620 │
├──┼───────┼───────┼───────┼──────┤
│10樓│(A) 52.78坪   │(B) 23.08坪   │(C) 40.6坪    │總計        │
│    │   $13,564,460│   $5,493,040 │   $10,271,800│$29,329,300 │
├──┼───────┼───────┼───────┼──────┤
│11樓│(A) 50.67坪   │(B) 23.08坪   │(C) 40.6坪    │總計        │
│    │   $13,174,200│   $5,539,200 │   $10,353,000│$29,066,400 │
├──┼───────┼───────┼───────┼──────┤
│12樓│(A) 44.02坪   │(B) 23.08坪   │ (C) 40.6坪   │總計        │
│    │   $11,445,200│   $5,539,200 │   $10,353,000│$27,337,400 │
├──┼───────┼───────┼───────┼──────┤
│13樓│(A) 27.29坪   │(B) 23.08坪   │ (C) 40.6坪   │總計        │
│    │   $7,095,400 │   $5,539,200 │   $10,353,000│$22,987,600 │
├──┼───────┼───────┼───────┼──────┤
│14樓│(A) 27.29坪   │(B) 23.08坪   │ (C) 40.6坪   │總計        │
│    │   $7,095,400 │   $5,539,200 │   $10,353,000│$22,987,600 │
└──┴───────┴───────┴───────┴──────┘